【裁判字號】    89,訴,564
【裁判日期】    891213
【裁判案由】    租佃爭議
【裁判全文】
臺灣彰化地方法院民事判決  八十九年度訴字第五六四號
    原      告  張桂森即祭祀公業集奉社管理人
    訴訟代理人  丙○○
                            送.
                洪錫爵律師  住彰化縣員林鎮○○路○段四一八號
    被      告  乙○○      住.
    訴訟代理人  林世祿律師  住彰化縣員林鎮○○路○段二一三號
    複代理人    甲○○      住.
右當事人間租佃爭議事件，由彰化縣政府移送前來，本院判決如左：
    主      文
確認被告乙○○與原告間就坐落彰化縣員林鎮○○段九九九地號、地目田、面積０．
０六二七公頃及同段一三四一地號、地目田、面積０．一一九０公頃土地之耕地租賃
關係不存在。
被告應將坐落彰化縣員林鎮○○段一三四一地號土地內，如附圖一所示甲部分面積０
．０七七三公頃磚造倉庫、丙部分面積０．００一二公頃圍牆等地上建物拆除，並將
該地號土地全部交還原告。
被告應將坐落彰化縣員林鎮○○段九九九地號土地上，如附圖二所示Ａ部分面積０．
０四二七公頃鐵皮造倉庫、Ｃ部分面積０．０００四公頃水泥板造圍牆、Ｅ部分面積
０．０００一公頃水泥造水塔、Ｆ部分面積０．００一二公頃磚造平房、Ｊ部分面積
０．０００一公頃圍牆、Ｋ部分面積０．０００一公頃圍牆、Ｌ部分面積０．０００
二公頃水泥板造圍牆等地上建物拆除，並將該地號土地全部交還原告。
訴訟費用由被告負擔。
本判決第二、三項於原告以新臺幣壹仟捌佰萬元為被告預供擔保後，得為假執行：但
被告如於假執行程序實施前，以新臺幣伍仟參佰玖拾玖萬柒仟肆佰柒拾壹元為原告供
擔保後，得免為假執行。
    事      實
甲、原告方面：
一、聲明：如主文第一、二、三項所示，及願提供擔保，請准予宣告假執行。
二、陳述：
（一）原告所有坐落彰化縣員林鎮○○段九九九地號、地目田、面積０．０六二七公
      頃及同段一三四一地號、地目田、面積０．一一九０公頃土地係耕地（以下簡
      稱系爭土地）出租予被告，訂有三七五耕地租賃契約。民國八十六年初開始原
      告就發現被告未自任耕作，且被告未經原告同意在系爭土地上自行建築建物，
      或作為倉庫使用，或出租予訴外人虹奇實業有限公司使用，承租人既未自任耕
      作，上開耕地租約依法已屬無效，原告自得收回系爭土地。
（二）按耕地承租人應自任耕作，並不得將耕地全部或一部轉租於他人；承租人違反
      前項規定時，原訂租約無效，得由出租人收回自行耕種或另行出租，耕地三七
      五減租條例第十六條第一、二項定有明文。按耕地之承租人應自任耕作，並不
      得將耕地全部或一部轉租他人，否則原訂租約應屬無效（最高法院五十六年臺
      上字第一五二號判例）；又耕地借與他人使用，即未自任耕作其承租之耕地，
    亦與轉租無異（最高法院六十三年台上字第五九九號判例）；另耕地三七五減
      租條例第十六條第一項所謂承租人應自任耕作，係指承租人應以承租之土地供
      自己從事耕作之用而言；如承租人以承租之土地建築房屋居住或供其他非耕作
      之用者，均不在自任耕作之列，應構成同條第二項所訂租約無效之原因（最高
      法院七十年臺上字第四六三七號判例）。被告既將向原告承租耕作之系爭土地
    建蓋房屋使用（見八十九年十一月一日之勘驗筆錄），依前揭判例意旨，則兩
      造所訂之租約應屬無效，爰訴請確認兩造間就系爭土地之耕地租賃關係不存在
      ，並依民法第七百六十七條所有物返還請求權之法律關係請求被告拆除地上建
      物及返還系爭土地。
（三）系爭土地之四周均有良好之排水系統，而農田之實施灌溉，水之汲取應依農地
      之坐落位置及實際狀況而定，如位處大圳溝渠旁，直接引水即可，如距大溝渠
      較遠，則向電力公司申請農用電錶設置抽水機來抽水灌溉。被告既將系爭土地
      幾乎完全蓋滿房子，有將之租與他人，有作為倉庫利用，則其不自任耕作之行
      為應很明顯。又被告以系爭土地四周均為建物或馬路，且無農用水路供水及排
      水，認原告未提供合於約定使用收益之狀態，其不為耕作自屬不可歸責，而非
      「不自任耕作」云云，然因其既不設法解決灌溉問題，更違反耕地租作契約，
      故被告之抗辯實無理由。
（四）按訴狀送達後，原告固不得將原訴變更或追加他訴，但如有請求之基礎事實同
      一，又不甚礙被告之防禦及訴訟之終結者，則不在此限，民事訴訟法第二百五
      十五條第一項定有明文。本件租佃爭議事件於鈞院受理之前，原告先向彰化縣
      政府申請調解及調處，無法達成協議後，彰化縣政府乃移送鈞院審理，因此未
      移送鈞院審理前，並無所謂之訴狀送達，則原告何來訴之追加或變更？縱有訴
      之追加及變更，惟請求權基礎之事實既均同一，又不甚礙被告之防禦及訴訟之
      終結者，依法原告自得為之。
三、證據：提出台灣省彰化縣私有耕地租約書影本一件、現場照片十四張、彰化縣稅
    捐稽徵處員林分處函影本一件、八十八年地價稅課稅明細表影本一件及虹奇實業
    有限公司基本資料查詢影本一件為證。
乙、被告方面：
一、聲明：
（一）原告之訴駁回。
（二）訴訟費用由被告負擔。
（三）如受不利益之判決，被告願提供擔保，請准予宣告免為假執行。
二、陳述：
（一）被告承認系爭土地並無耕作之事實，系爭土地因都市發展以致數十年無水路可
      引水及排水，故根本無法耕作，而且民法第四百二十三條明文規定出租人應以
      合於所約定使用收益之租賃物交付承租人，並應於租賃關係存續中保持其合於
      約定使用收益之狀態，而耕地租約即需維持該農地取水排水無虞，方能繼續農
      用，被告在原告管理人未產生前根本無法解決，而於原告管理人產生後，在原
      告催告時，被告即以存證信函催告原告解決「水」的問題，故乃不可抗力所致
      。
（二）系爭土地在  鈞院履勘四周均為建物或馬路，且無農用水路供水及排水，原告
      依前揭規定即負有提供之義務，且被告先前在原告產生管理人後即已以存證信
      函催請處理，故即屬不可歸責被告之不為耕作，而無法耕作即無「不自任耕作
      」之情形，故即不符耕地三七五減租條例第十七條不自任耕作及不為耕作之要
      件。
（三）系爭土地除九九九地號土地上，如附圖二所示Ｈ部分鐵皮屋頂平房不是被告所
      興建的，其餘如附圖一、二所示之地上建物是被告於五十多年所興建的，目前
      由被告自己使用中，並沒有轉租給他人。而建物與土地乃各自獨立之不動產，
      縱有出租建物，亦非出租土地，故即不合「轉租」之要件，因若違約建不動產
      ，應屬「不為耕作」之情形，但絕不合轉租要件，因建物所有權屬被告，並非
      原告，故即能使用之。
（四）按原告起訴之訴訟標的乃耕地三七五減租條例第十七條第一項第四款，此由原
      告租佃爭議調解聲請書及調解筆錄等可知，故原告改依其他理由請求即有追加
      之嫌，故若為追加，則被告不同意其追加。
（五）查系爭土地既然無水可用，故如何「自任耕作」呢？而最高法院六十三年台上
      字第五九九號判例指出「不自任耕作」兼指轉租及將耕地借與他人使用，因此
      不能即認為被告不自任耕作，故不可歸責被告即不應認為不自任耕作。
（六）而系爭建物為倉庫，搬遷困難，若為不利判決，則請能定履行期間數年，以免
      無處可搬遷。
三、證據：提出存證信函一件為證。
    理      由
一、按出租人與承租人間因耕地租佃發生爭議時，應由當地鄉（鎮、市、區）公所耕
    地租佃委員會調解；調解不成立者，應由直轄市或縣（市）政府耕地租佃委員會
    調處；不服調處者，由直轄市或縣（市）政府耕地租佃委員會移送該管司法機關
    ，司法機關應即迅予處理，並免收裁判費用。前項爭議案件非經調解、調處，不
    得起訴，為耕地三七五減租條例第二十六條第一項、第二項前段所明定。查本件
    兩造間因系爭彰化縣員林鎮○○段九九九、一三四一地號耕地發生租佃爭議，業
    經彰化縣員林鎮公所耕地租佃委員會調解及彰化縣政府耕地租佃委員會調處均不
    成立，有調解及調處筆錄為證，嗣經彰化縣政府將全部事件移送本院處理，並經
    原告提起訴訟，業已符合上開要件，應予准許，合先敘明。
二、原告向彰化縣員林鎮公所耕地租佃委員會申請調解時，爭議事由記載：「承租人
    違反三七五租約規定，違規變更土地使用，無耕作之事實，出租人提出租約終止
    登記。」、「依耕地三七五減租條例第十七條第一項第四款：非因不可抗力繼續
    一年不為耕作，依耕地租約登記辦法第六條提出申請租約終止登記。」等語，嗣
    經調解及調處不成立，由彰化縣政府移送本院審理，原告於八十九年七月二十四
    日本院審理時雖主張依據耕地三七五減租條例第十七條第一項第四款之規定，終
    止租約收回系爭耕地，惟嗣後原告更正為係依據耕地三七五減租條例第十六條第
    一、二項之規定收回系爭耕地，查本件原告主張耕地租佃爭議之事實核屬同一，
    原告之主張有所變更應係屬於攻擊防禦方法之變更，難認係訴訟標的之變更或追
    加，被告辯稱係訴訟標的之變更或追加等語，尚有誤解。
三、本件原告主張系爭土地為原告所有，原出租予被告耕作，訂有耕地三七五租約。
    但被告竟違反耕地三七五減租條例規定，在系爭土地上興建如附圖一、二所示之
    地上建物（附圖二所示Ｈ部分之建物除外），並出租予他人使用，經原告發現後
    ，乃依法向彰化縣員林鎮耕地租佃委員會申請調解，請求收回系爭耕地，經調解
    及調處不成立，爰依耕地三七五減租條例第十六條第一、二項及所有權之規定，
    訴請確認兩造間就系爭土地之耕地租賃關係不存在，並請求被告將坐落系爭一三
    四一地號土地內，如附圖一所示甲部分面積０．０七七三公頃磚造倉庫、丙部分
    面積０．００一二公頃圍牆、坐落系爭九九九地號土地上，如附圖二所示Ａ部分
    面積０．０四二七公頃鐵皮造倉庫、Ｃ部分面積０．０００四公頃水泥板造圍牆
    、Ｅ部分面積０．０００一公頃水泥造水塔、Ｆ部分面積０．００一二公頃磚造
    平房、Ｊ部分面積０．０００一公頃圍牆、Ｋ部分面積０．０００一公頃圍牆、
    Ｌ部分面積０．０００二公頃水泥板造圍牆等地上建物拆除，並將系爭土地全部
    交還原告等語。被告自認目前並未於系爭土地上耕作，惟辯稱：系爭土地因都市
    發展以致數十年無水路可引水及排水，故根本無法耕作，而耕地租約即需維持該
    農地取水排水無虞，方能繼續農用，原告負有提供灌溉用水之義務，系爭土地無
    農用水路供水及排水，屬不可歸責被告之事由。又系爭土地除九九九地號土地上
    ，如附圖二所示Ｈ部分鐵皮屋頂平房不是被告所興建的，其餘如附圖一、二所示
    之地上建物是被告所興建，目前由被告自己使用中，並沒有轉租給他人。另系爭
    建物為倉庫，搬遷困難，若為不利判決，請求能定履行期間數年，以免無處可搬
    遷等語，資為抗辯。
四、原告主張其與被告就系爭土地訂有耕地三七五租約，系爭土地被告目前並未耕作
    之事實，有原告提出之台灣省彰化縣私有耕地租約書影本一件、土地登記簿影本
    二件為證，復為被告所自認，自堪信原告之上開主張為真正。
五、原告主張被告被告違反耕地三七五減租條例之規定，在系爭耕地上興建地上建物
    ，並出租予他人使用，被告顯有不自任耕作乙節。經查：
（一）按承租人應自任耕作，並不得將耕地全部或一部轉租與他人，承租人違反此規
      定時，原定租約無效，得由出租人收回自行耕作，或另行出租，耕地三七五減
      租條例第十六條第一項、第二項規定甚明。所謂承租人應自任耕作，係指承租
      人應以承租之土地供自己從事耕作之用而言；如承租人以承租之土地建築房屋
      居住或供其他非耕作之用者，均不在自任耕作之列，應構成同條第二項所定原
      訂租約無效之原因（最高法院七十年度台上字第四六三七號判例參照）。又按
      耕地三七五減租條例第十六條第二項所謂原訂租約無效，係指承租人違反前項
      所定不自任耕作或轉租之限制時，原訂租約無待於為終止表示，當然向後失其
      效力，租賃關係因而歸於消滅而言。非謂租賃關係係自始不存在。故出租人應
      有租賃物返還請求權，此觀諸同條項後段：「得由出租人收回自行耕或另行出
      租」之規定自明（參照最高法院八十年度台再字第一五號判例）。
（二）查系爭土地被告目前並未耕作，系爭坐落一三四一地號土地內，如附圖一所示
      甲部分面積０．０七七三公頃磚造倉庫、丙部分面積０．００一二公頃圍牆、
      系爭坐落九九九地號土地上，如附圖二所示Ａ部分面積０．０四二七公頃鐵皮
      造倉庫、Ｃ部分面積０．０００四公頃水泥板造圍牆、Ｅ部分面積０．０００
      一公頃水泥造水塔、Ｆ部分面積０．００一二公頃磚造平房、Ｊ部分面積０．
      ０００一公頃圍牆、Ｋ部分面積０．０００一公頃圍牆、Ｌ部分面積０．００
      ０二公頃水泥板造圍牆等地上建物，均係由被告於五十多年間所興建之事實，
      為被告所自認，並經本院履勘現場及囑託彰化縣員林地政事務所派員測量屬實
      ，製有勘驗筆錄及如附圖一、二所示之土地複丈成果圖附卷為憑。上開一三四
      一地號土地上如附圖一所甲部分磚造倉庫、九九九地號土地上如附圖二所示Ａ
      部分鐵皮造倉庫、Ｆ部分磚造平房，經本院勘驗現場及依原告所提出之現場照
      片觀之，係供堆放貨物及居住之用，顯見被告自五十多年迄今，自己均未將系
      爭土地供耕作使用，被告於系爭土地上興建前揭地上建物，至耕地無法地盡其
      利，自有不自任耕作之情事，參諸前開判例意旨及耕地三七五減租條例第十六
      條第一、二項規定，兩造就系爭土地所訂立之耕地租約，自被告違反上開不自
      任耕作之限制規定時，無待於原告為終止之表示，當然向後失其效力，租賃關
      係因而歸於消滅。原告主張被告不自任耕作，依據耕地三七五減租條例第十六
      條第二項之規定，上開耕地租約依法已屬無效，並請求收回系爭土地，即屬於
      法有據。
（三）原告雖另主張被告將系爭九九九地號土地上如附圖二所示Ａ部分之鐵皮造倉庫
      出租予他人使用等語，惟此為被告所否認，原告就此並未舉證以實其說，原告
      此部分之主張尚難採信。
六、另耕地三七五減租條例於七十二年十二月二十三日公布修正時，於第十七條第一
    項增列第四款，規定：耕地租約在租佃期限未屆滿前，有非因不可抗力繼續一年
    不為耕作之情形者，得終止之。乃對耕地承租人消極不為耕作之行為予以規範，
    自不在同條例第十六條所稱之不「自任耕作」之列。換言之，耕地三七五減租條
    例於七十二年十二月二十三日公布修正後，第十六條所謂承租人不「自任耕作」
    ，應係指承租人有擅自變更用途，未將承租土地供耕作使用，或轉租、將承租土
    地借與他人使用、與他人交換耕作等不合耕地租佃目的之積極行為而言，同條例
    第十七條第一項第四款所稱「非因不可抗力繼續一年不為耕作」，則指承租人消
    極不予耕作，任令荒廢者而言。是承租人任由他人使用，不為異議或為其他討回
    土地行為，並未有積極不自任耕作行為者，應依同條例第十七條第一項第四款規
    定規範（參照最高法院八十七年度台上字第一三七八號判決）。是承租人如以承
    租之土地建築房屋或供其他非耕作之用者，應依耕地三七五減租條例第十六條第
    二項之規定規範，本件被告既於系爭土地興建如主文第二、三項所示之地上建物
    ，依前揭說明，自應適用耕地三七五減租條例第十六條第二項之規定，上開耕地
    租約依法已屬無效，應無再適用同條例第十七條第一項第四款之餘地，原告先前
    就此部分所為之主張，及被告抗辯係因不可抗力始無法耕作等情，均與本件判決
    認定之結果無涉，故不再一一論述，併此敘明。
七、又判決所命之給付，其性質非長期間不能履行或經原告同意者，法院得於判決內
    定相當之履行期間，民事訴訟法第三百九十六條第一項定有明文。另民事訴訟法
    第三百九十六條第一項之規定，不過認法院有斟酌判決所命給付之性質，得定相
    當之履行期間之職權，非認當事人有要求定此項履行期間之權利（參照最高法院
    四十一年度台上字第一二九號判例）。查被告違反耕地租約，以承租之土地建築
    地上建物主要供作倉庫使用，被告並未居住於系爭土地上，難認有一時搬遷不易
    之困難，並不合乎「非較長期間不能履行」之要件，且原告亦未同意酌定相當之
    履行期間，是被告雖請求本院酌定履行期間，核之上開說明，被告此部分所辯，
    自屬無據。
八、據上所述，系爭土地既因被告未自任耕作而向後失其效力，惟兩造仍申請續訂租
    約，且被告目前仍繼續使用系爭土地，原告自有確認系爭土地租約無效之法律上
    利益。從而，原告訴請確認兩造間就系爭土地之耕地租賃關係不存在，並本於所
    有物返還請求權之法律關係請求被告拆除如主文第二、三項所示之地上建物及返
    還系爭土地，洵屬正當，應予准許。
九、又系爭九九九地號土地上，如附圖二所示Ｆ部分面積０．００一二公頃之建物，
    係磚造平房，業經本院勘驗現場明確，有勘驗筆錄附卷為憑，彰化縣員林地政事
    務所測量人員誤認該Ｆ部分為磚造二層樓房，尚有未洽，併此敘明。
十、兩造陳明願供擔保聲請宣告假執行或免為假執行，經核均與規定相符，爰分別酌
    定相當之擔保金額，准予宣告假執行或免為假執行。
據上論結，本件原告之訴為有理由，依民事訴訟法第七十八條、第三百九十條第二項
、第三百九十二條，判決如主文。
中      華      民      國    八十九    年     十二     月     十三     日
                              臺灣彰化地方法院民事第一庭
~B法      官  胡文傑
右為正本係照原本作成。
如對本判決上訴，應於判決送達後二十日內向本院提出上訴狀。
~B法院書記官  張西武
中      華      民      國    八十九    年     十二     月     十三     日


司法院資訊處製作；財團法人民間司法改革基金會備份。
